最　高　行　政　法　院　判　決　　　　　　　　　　九十三年度判字第二五七號
　　上　訴　人　行政院公平交易委員會
　　代　表　人　乙○○
　　被 上訴 人　冠有限公司
　　代　表　人　甲○○
右當事人間因公平交易法事件，上訴人不服中華民國九十一年十一月二十九日臺北高
等行政法院九十一年度訴字第五六八號判決，對於不利部分提起上訴。本院判決如左
：
    主  文
上訴駁回。
上訴審訴訟費用由上訴人負擔。
　　理  由
被上訴人於民國（下同）九十年六月十一日檢舉鍋寶股份有限公司（下稱鍋寶公司）
所代理之快鍋，其製造方法、使用材質等概與義大利無涉，然該公司竟在自由時報、
中國時報、人間福報以及第四台有線電視等廣告媒體以「鍋寶義大利式快鍋」為其商
品名稱，並大肆宣傳，而該「義大利式」之用語，衡情足以使交易相對人誤信其商品
來源與義大利有所關聯，而與其他真正自義大利進口之快鍋產生混淆、誤認，顯有違
反公平交易法第二十一條規定之虞，遂向上訴人提出檢舉，惟經上訴人審酌認鍋寶「
義大利式快鍋」商品名稱並無違反公平交易法第二十一條規定，被上訴人不服，提起
訴願，經遭駁回，遂提起行政訴訟。
被上訴人於原審起訴主張：按公平交易法第一條所明定該法之立法目的，其所保護之
法益包括同業競爭者及交易相對人之利益，而被上訴人係義大利LAGOSTINA 樂鍋公司
所生產樂鍋系列在台灣地區總代理商及總經銷，因此上訴人九十年六月二十日（九十
）公參字第九○○○八○四○｜○○一號函，業已影響處於同業競爭地位之被上訴人
及消費者得受公平交易法所保護之利益，揆諸訴願法第一條第一項、第三條第一項及
行政法院（現改制為最高行政法院）八十三年度判字第一二七號、七十七年度判字第
二○五四號、五十九年度判字第七十九號判決意旨，上訴人前揭函自非單純事實陳述
或意思通知，而屬行政處分。按行政程序法第四十二條規定，上訴人前揭函既屬行政
處分，復無行政程序法第九十七條所規定得不記明理由之情事，上訴人未於原處分載
明理由，逕認鍋寶公司並無違反公平交易法第二十一條規定，顯有重大違誤。其次，
上訴人更以其先前所為（八九）公參字第八九一二五六七｜○○一號函影本作為原處
分附件供參，惟觀諸該函說明欄所載，核與鍋寶公司之宣傳廣告迥然不同，自不得等
同而論，詎上訴人徒以被檢舉之客體皆為「鍋寶義大利式快鍋」乙節，遽將其先前所
為處分書作為本件究否涉嫌廣告不實依據，而為有利鍋寶公司認定，殊屬率斷。再者
，鍋寶公司所製造之快鍋與義大利無涉，然該公司卻在報紙、有線電視等廣告媒體以
「鍋寶『義大利式』快鍋」為其商品名稱並大肆宣傳，足以使交易相對人誤認鍋寶公
司所銷售之快鍋與義大利有關聯，有名實不符之情事，甚且與其他真正自義大利進口
之快鍋產生混淆、誤認，而屬違反上訴人（八十八）公法字第○三一八二號函所訂立
之「處理虛偽不實或引人錯誤之表示或表徵原則」第二十二條規定；且鍋寶公司於其
宣傳資料中，並未明確表示鍋寶義大利式快鍋之製造者或提供者，因之一般消費者無
法從廣告內容中獲得真實認識，顯有悖公平交易法第二十一條規定；又上訴人係以鍋
寶公司使用「義大利式快鍋」商品名稱，經其認定並無違反公平交易法第二十一條規
定，尚無另行調查必要之內容通知上訴人，訴願機關不察，而以上訴人前揭通知僅係
告知被上訴人其將採取之調查程序，純屬事實敘述或說明，尚不因該項敘述或說明而
生法律上效果，非行政處分，而為訴願不受理之判斷，殊屬違誤，為此，求為判決撤
銷原處分及訴願決定等語。（被上訴人請求撤銷原處分部分，經原審予以駁回，未據
被上訴人提起上訴，已告確定。）
上訴人則以：按訴願法第三條第一項、第七十七條第八款規定及行政法院六十二年裁
字第四十一號判例意旨，上訴人九十年六月二十日（九十）公參字第九○○○八○四
○｜○○一號函之性質，屬單純之事實敘述，未對具體事件做成決定，並不因該項敘
述或說明而生法律效果，核非行政處分，被上訴人對之提起訴願及行政訴訟，於法不
合應不受理。次查，鍋寶公司於產品目錄廣告及相關廣告上均以顯著黃色方塊標示「
鍋寶」商標，且載明系爭商品來源為「鍋寶股份有限公司」，就廣告整體綜合觀察，
鍋寶公司所稱「義大利式」，其用意應係在表示其產品之種類或商品性質，尚難認其
有積極行為引起一般消費大眾誤認該商品之來源為義大利情事，上訴人認定該名稱未
違反公平交易法第二十一條規定，尚無另行調查之必要，非無理由等語，作為抗辯。
原審審酌全辯論意旨及調查證據之結果，以：查行政機關對人民請求之事項，雖未為
具體准駁之表示，但由其敘述之事實及理由之說明內容，如已足認其有准駁之表示，
而對人民發生法律上之效果者，自難謂非行政處分﹙行政法院七十七年度判字第二○
五四號判決參照﹚。本件被上訴人向上訴人檢舉鍋寶公司之快鍋概與義大利無涉，然
該公司竟在自由時報、中國時報、人間福報以及第四台有線電視等廣告媒體以「鍋寶
義大利式快鍋」為其商品名稱，並大肆宣傳，而該「義大利式」之用語，足使交易相
對人誤信其商品來源與義大利有所關聯，被上訴人係義大利LAGOSTINA 樂鍋公司所生
產樂鍋系列在臺灣地區總代理商及總經銷，鍋寶公司前開產品與被上訴人自義大利進
口之快鍋等產品，已造成同業競爭之立場，參以公平交易法第一條明定該法之立法目
的在於維護交易秩序與消費者利益，以確保公平競爭及促進經濟之安定與繁榮，故公
平交易法所保護之法益包括同業競爭者及交易相對人之利益，被上訴人檢舉事項成立
與否，自影響被上訴人受公平交易法所保護之權利。就上訴人九十年六月二十日（九
十）公參字第九○○○八○四○｜○○一號函敘述之事實及理由之說明內容，已足認
其有駁回被上訴人之檢舉之表示，且對被上訴人權利發生法律上之效果，訴願決定謂
其非屬被害人，並據以認上訴人上開函復，並未使被上訴人應受公平交易法規定所得
保護之法律上利益受有損害，不得對之提起訴願云云，尚有可議，顯難以維持等由，
乃撤銷訴願決定。
上訴意旨略謂：查上訴人九十年六月二十日（九十）公參字第九○○八○四○─○○
一號函，旨在函知被上訴人其檢舉事項中有關鍋寶「義大利式快鍋」之商品名稱部分
業有前案決定，故無進行調查之必要，並無為任何實體之決定。而原審所引行政法院
七十七年度判字第二○五四號判決之適用，係針對「人民請求之事項」，方有所謂「
准駁之表示」可言，且所謂之請求，須法規課予行政機關因人民之請求有一定作為、
不作為或容忍之義務始足當之，而對他人違反公平交易法之檢舉，何以為「人民請求
之事項」，原審全未論及，自屬理由不備。原審復援引公平交易法第一條稱「公平交
易法所保護之法益包括同業競爭者及交易相對人之利益」，進而推論被上訴人檢舉事
項成立與否，自影響受公平交易法保護之權利。縱不論公平交易法所保護之法益包括
同業競爭者及交易相對人之利益，是否等於本件被上訴人受公平交易法保護之權利，
亦屬判決理由不備，原審據上推論復稱上訴人前揭書函，已足認有駁回被上訴人之檢
舉之表示，且對被上訴人權利發生法律上之影響，不僅將「檢舉」與「人民請求事項
」混為一談，對何以對被上訴人權利發生法律上之效果，亦完全未有理由，依行政訴
訟法第二百四十三條第二項第六款規定，其判決當然違背法令。其次，按行政法院六
十二年裁字第四十一號判例及司法院釋字第二三○號解釋意旨，本件上訴人前揭書函
，為單純的事實敘述或理由說明，並無發生任何法律上之效果，文義至為明顯，另關
於檢舉之性質，公平交易法第二十六條訂有明文，是否因檢舉而調查處理，上訴人有
裁量權限，且裁量標準在於「公共利益」，並非一有人民檢舉即有調查處理之義務。
是以檢舉並非「人民請求事項」，且是否進行調查處理，所影響者為「公共利益」，
非人民之權利。以本件而言，上訴人已就同一案情於被上訴人檢舉前已有決定，故為
免浪費行政資源，裁量不再為重複之「調查處理」，不僅符合「公共利益」之要件，
且亦無對檢舉人發生任何法律上之效果。原審判決不適用公平交易法第二十六條對「
檢舉」性質之明文規定，恣意推論上開書函為「駁回檢舉之表示」，進而率斷為「行
政處分」，自有判決不適用法規及適用不當之違法。復按行政程序法第一百七十四條
前段規定，上訴人上開函復，不論主旨欄或說明欄之文字，均在通知被上訴人程序之
進行，而說明二對上訴人已有決定或非上訴人職掌部分，通知被上訴人不進行調查處
理，亦指明「本會將就其他部分依法調查」，其內容均為程序事項，為「行政程序中
所為之決定或處置」，而非實體之決定，文義極為清楚，被上訴人自應於實體決定後
，以利害關係人身分提起行政救濟始為正當（本案實體部分，上訴人作成公處字第○
九一○一四號處分書），不應就實體決定前之程序決定或處置，單獨提起訴願或訴訟
。原審不適用上開規定，恣意創設行政救濟程序，竟撤銷原訴願之決定，而要求訴願
機關另為實體之決定，與上開規定自有未合，其判決當然違背法令等語。
本院按司法院釋字第四五九號解釋理由書闡明：「憲法第十六條規定人民有訴願及訴
訟之權利，旨在保障人民遭受公權力侵害時，可循國家依法所設之程序，提起訴願或
行政訴訟，俾其權利獲得最終之救濟，並使作成行政處分之機關或其上級機關藉訴願
制度，自行矯正其違法或不當處分，以維法規之正確適用及人民之合法權益。按行政
機關行使公權力，就特定具體之公法事件所為對外發生法律上效果之單方行政行為，
不因其用語、形式以及是否有後續行為或有無記載得聲明不服之文字而有異。凡直接
影響人民權利義務關係，且實際上已對外發生效力者，如仍視其為非行政處分，自與
憲法保障人民訴願及訴訟權利之意旨不符，業經本院釋字第四二三號解釋在案。」次
按廣告向為事業爭取交易之重要行銷手段，倘廣告內容有虛偽不實或引人錯誤之表示
者，除易造成消費者無法正確選擇所需之商品或服務外，同時對其他守法之競爭同業
形成不公平競爭，進而影響交易秩序，對公平競爭秩序及消費者權益影響甚鉅。是則
公平交易法第二十一條關於禁止「虛偽不實或引人錯誤之表示或表徵」不公平競爭行
為之立法本旨，除保障消費者權益外，尤重於維護市場交易秩序之公平競爭，此觀同
法第一條揭櫫之立法目的自明。又依公平交易法第二十六條規定為檢舉者，固為促使
公平交易委員會為調查處理之發動，任何人對於違反公平交易法規定，危害公共利益
之情事，均得為檢舉，至於得否對其檢舉案調查處理之結果提起訴願，仍以公平交易
委員會之調查處理是否致其權益受損為斷，非謂檢舉人不問其是否因該調查處理而受
損，均不得對之提起訴願。查本件被上訴人於九十年六月十一日檢舉案外人鍋寶股份
有限公司涉嫌違反公平交易法第二十一條規定，上訴人於九十年六月二十日以（九十
）公參字第九○○八○四○─○○一號書函函知被上訴人，主旨為：「關於貴公司檢
舉鍋寶股份有限公司廣告不實，涉嫌違反公平交易法之規定情事乙案，本會業已依程
序調查中，俟有具體結論，即行函覆，請查照。」而於說明二明：「有關鍋寶『義
大利式快鍋』之商品名稱是否為虛偽不實或引人錯誤之表示，業經本會認定，並無違
反公平交易法第二十一條之規定是尚無另行調查之必要．．．」。核其內容係上訴人
依其行政權之作用，就被上訴人檢舉事項中有關鍋寶「義大利式快鍋」之商品名稱部
分，有無違反公平交易法第二十一條之特定具體事件，所為發生公法上效果之單方行
政行為。被上訴人一再主張其係義大利LAGOSTINA 樂鍋公司所生產樂鍋系列在台灣地
區總代理商及總經銷，即為案外人鍋寶股份有限公司之競爭同業，上訴人書函既謂「
無進行調查之必要」，對於被上訴人之權利義務關係，難謂不生影響，依前開說明，
自應許其提起訴願謀求救濟。原審援引本院七十七年度判字第二○五四號判決，係就
行政機關對人民請求之事項而為銓釋，固與本件被上訴人所為檢舉，情節略有不同，
惟揆諸首揭司法院解釋意旨，其法理則無歧異，尚無不備理由或理由矛盾之可言。且
上訴人前開書函，非屬單純之事實述或理由說明，原審未適用本院六十二年裁字第
四一號判例及司法院釋字第二三○號解釋，亦無不適用法規與適用法規不當之情事。
再按行政訴訟法第二百零一條規定：「行政機關依裁量權所為之行政處分，以其作為
或不作為逾越權限或濫用權力者為限，行政法院得予以撤銷。」準此，行政機關裁量
權之行使，倘有逾越權限或濫用權力者，應受行政法院之審查，尤應受其上級機關藉
訴願制度，矯正其違法或不當處分。依公平交易法第二十六條之規定，上訴人是否因
檢舉而調查處理，固有裁量權限，然本件上訴人於九十年六月十一日檢舉不實之廣告
與第三人蕭閔方於八十九年十月四日檢舉之廣告，兩者內容是否相同，被上訴人未
明任何理由，援引其（八九）公參字第八九一二五六七─○○一號函（即蕭閔方檢舉
案之覆函），遽予函覆：「有關鍋寶『義大利式快鍋』之商品名稱是否為虛偽不實或
引人錯誤之表示，業經本會認定，並無違反公平交易法第二十一條之規定，是尚無調
查之必要（檢送本會復函抄件供參）」云云，其所為裁量處分自應接受審查。上訴論
旨主張：為免浪費行政資源，裁量不再重複調查處理，符合公共利益之要件，原審有
不適用公平交易法第二十六條之違法乙節，自無足採。再查，被上訴人同時檢舉鍋寶
公司刊載「鍋寶義大利式快鍋原價新台幣六千五百元、特價新台幣四千九百九十元」
、「超大容量十點五公升，保用三十年」、「冬令進補最佳選擇，就用最安全的快鍋
」、「真正安全的快鍋，二十萬愛用者的見證」等不實廣告內容，且以「義大利式快
鍋」為商品名稱等多項違反公平交易法第十九條第三款、第二十一條及第二十四條規
定之情事。由於檢舉事項不同，上訴人本應依法遂一審究，其既先就被上訴人檢舉鍋
寶公司使用「義大利式快鍋」為其商品名稱乙節，認定並無違反公平交易法第二十一
條之規定，尚無另行調查之必要等詞，顯屬實體之決定。上訴論旨主張係就程序事項
為「行政程序中所為之決定或處置」，依行政程序法第一百七十四條前段規定，不應
單獨提起訴願或行政訴訟乙節，洵無足採。綜上所述，上訴論旨仍執前詞，指摘原判
決違誤，求為廢棄，為無理由，應予駁回。
據上論結，本件上訴為無理由，爰依行政訴訟法第二百五十五條第一項、第九十八條
第三項前段，判決如主文。
中　　華　　民　　國　　九十三　　　年　　　三　　　　月　　　十一　　　日
                    最 高 行 政 法 院  第 三 庭
                                審 判 長 法  官　　　廖　政　雄
                                         法  官      吳  錦  龍
                                         法  官　　　林　清　祥
                                         法  官　　　鍾　耀　光
                                         法  官　　　姜　仁　脩
右  正  本  證  明  與  原  本  無  異
　　　　　　　　　　　　　　　　　　　　 法院書記官　吳　玫　瑩
中　　華　　民　　國　　九十三　　　年　　　三　　　　月　　　十二　　　日
